【裁判字號】    95,台上,1528
【裁判日期】    950714
【裁判案由】    損害賠償
【裁判全文】
最高法院民事判決            九十五年度台上字第一五二八號
    上  訴  人  甲○○
                        號
    訴訟代理人  張績寶律師
    被 上訴 人  乙○○
    上  訴  人  丙○○
    訴訟代理人  吳瑞堯律師
                許蕙寶律師
上列當事人間請求損害賠償事件，上訴人對於中華民國九十三年
七月二十八日台灣高等法院台中分院第二審判決（九十年度上字
第四二號），提起上訴，本院判決如下：
    主  文
原判決關於：(一)駁回上訴人甲○○就請求被上訴人乙○○給付新
台幣一百七十二萬八千二百十七元及自民國八十九年四月二十八
日起至清償日止按年息百分之五計算之利息，暨自民國八十九年
四月二十八日起至賠償損失之日止按月給付營業損失新台幣七千
零二十五元之上訴；(二)命上訴人丙○○再給付及駁回其上訴，並
各該訴訟費用部分均廢棄，發回台灣高等法院台中分院。
    理  由
本件上訴人甲○○主張：被上訴人乙○○所有坐落南投縣埔里鎮
○○段四六二之十一、四六二之十二號土地上門牌同鎮○○街八
二號木造平房係於日據時期建造之陳舊、危險房屋，且無工廠用
之動力設備、營業登記及工廠登記。詎乙○○將該屋借予其弟即
對造上訴人丙○○經營大洋印刷廠，而丙○○竟疏未注意安全、
防火，致該屋於民國八十七年四月二十七日凌晨二時許因電源線
短路發生火災，延燒至伊所有供經營調硯印刷局之門牌同鎮○○
路一七九號鐵架造烤漆板房屋，連同裝潢、印刷機器、晒圖機、
影印機、文具紙張及窗簾布料等物品（詳如原判決損害明細鑑定
表，下稱附表）均遭燒燬，致伊受有如下損害：房屋部分新台幣
（下同）五十一萬八千八百二十三元、附表物品部分一百四十四
萬一千四百六十七元及營業損失部分自八十七年四月二十七日起
至八十九年四月二十七日止共一百五十萬元，合計三百四十六萬
零二百九十元，暨自八十九年四月二十八日起至賠償損失之日止
按月以六萬二千五百元計算之營業損失。又調硯印刷局名義負責
人雖為伊子陳逸杰（原名陳弼杰），惟陳逸杰並未出資亦未參與
經營，自始即係伊出資經營以陳逸杰名義申請登記，伊自得請求
賠償。且縱認陳逸杰為實際負責人，陳逸杰亦已將損害賠償請求
權讓與伊等情，依民法第一百八十四條第一、二項、第一百八十
五條、建築法第七十七條第一項之規定及債權讓與之法律關係，
求為命乙○○、丙○○連帶如數給付，及其中十五萬九千六百二
十七元自起訴狀繕本送達翌日起、其中三百三十萬零六百六十三
元自八十九年四月二十八日起加計法定遲延利息之判決（第一審
判命丙○○就房屋損害部分給付甲○○十五萬九千六百二十七元
本息，駁回甲○○其餘請求，兩造對於不利部分之判決各自提起
第二審上訴；嗣甲○○就房屋損害部分所請求三十六萬五千八百
二十元於原審擴張為五十一萬八千八百二十三元，至其餘超過上
開金額之請求敗訴部分則減縮聲明，已告確定。第二審判命丙○
○再給付甲○○一百五十六萬八千五百九十元本息及按月給付營
業損失七千零二十五元，駁回甲○○其餘上訴，並駁回丙○○之
上訴。甲○○就其敗訴中之請求乙○○給付一百七十二萬八千二
百十七元及自八十九年四月二十八日起算法定遲延利息暨按月給
付營業損失七千零二十五元部分，提起第三審上訴，其餘敗訴部
分未提起第三審上訴，亦告確定。丙○○則就敗訴部分提起第三
審上訴）。
上訴人丙○○則以：大洋印刷廠係以磚木造房屋申請營業用電，
使用銅線作為接地線乃必要安全措施。本件火災調查報告研判起
火原因以電源線短路起火成災可能性較大，並認為該印刷廠之總
開關保險絲有一條為銅線不合規定云云，應不可採。上開報告又
認北平街八十號火災前鐵捲門、鋁門均未關，是否有閒雜人員進
入遺留火種引成災之可能性亦應考慮。若火災係因不明人士侵入
所致，焉能令伊負責。至甲○○所有房屋價值依八十年一月之使
用執照所載造價為二十四萬二千元，則八十八年間之折舊價值應
為十五萬九千六百二十七元；鑑定重建費用五十六萬二千一百零
五元，折舊六年五月計為五十一萬八千八百二十三元，顯然過高
。雖甲○○主張調硯印刷局內物品損害賠償請求權受讓自其子陳
逸杰，機車損害賠償請求權受讓自張玉芳，惟並未舉證證明將受
讓債權之事實通知丙○○，其請求自無理由。且附表除品名編號
三為五萬元，編號五、十一、十三、十五及十六共十九萬四千元
經證實外，餘均難信真實。況甲○○自八十七年四月至今已有六
年均未復業，既無復業計劃，即無營業損失可言。被上訴人乙○
○以：失火之房屋為宗族公同共有，非伊單獨所有，並由丙○○
居住充印刷廠使用，伊未居住該失火房屋，自無使用不當各等語
，資為抗辯。
原審將第一審所為甲○○敗訴部分之判決一部廢棄，改判命丙○
○再給付甲○○一百五十六萬八千五百九十元本息及自八十九年
四月二十八日起按月給付營業損失七千零二十五元，駁回甲○○
其餘上訴；並維持第一審所命丙○○給付甲○○十五萬九千六百
二十七元本息部分之判決，駁回丙○○上訴，無非以：甲○○主
張丙○○所營大洋印刷廠發生火災，延燒甲○○所營調硯印刷局
之上開事實，為丙○○所不爭，並有南投縣警察局埔里分局消防
隊火災原因調查報告書（下稱調查報告）附於原法院另案八十九
年度上易字第二九九七號丙○○公共危險案偵查卷可稽，堪信真
實。該調查報告關於起火原因研判敘明：「依現場勘查紀錄……
研判發火源係以北平街八十號前半段靠八二號土地公神位處上方
電源線發現電線短路痕跡，故研判起火原因認係以電源線短路引
火成災之可能性較大」；證人即南投縣消防局火災調查課課長鄧
哲游於偵查中證稱鑑定發生地點是埔里鎮○○街八十號，起火原
因研判可能是電線短路等語。遍查刑案全卷證據資料，並無閒雜
人員進入大洋印刷廠遺留火種，致引起火災之證據，可見火災原
因乃丙○○經營之大洋印刷廠電線短路所致。又大洋印刷廠總開
關內之匣刀開關有一條使用銅線並不違反規定，惟火災現場之電
源開關既有電路短路痕跡，仍無解於起火原因係因大洋印刷廠電
路短路所致。查本件火災發生時雖無證據顯示丙○○在場，惟丙
○○既借用其胞兄乙○○已陳舊之木造平房經營大洋印刷廠，原
應注意用電、消防安全以防火災發生，當時又非不能注意，竟能
注意而疏不注意用電安全，致電線短路而引起火災，自應負失火
責任。丙○○被訴公共危險犯行復經判處罪刑確定，甲○○主張
丙○○應負侵權行為之損害賠償責任，自屬有據。關於甲○○請
求之金額：房屋部分，依台灣省建築師公會鑑定結果，上開房屋
於火災發生後已無使用價值，依現場量測繪製圖說估算修復需五
十六萬二千一百零五元，而該建物為八十年十一月興建，至八十
七年四月二十七日火災發生時已使用六年五月，依南投縣各類房
屋耐用年數及折舊率標準表所列折舊率計為百分之七點七，折舊
後現值為五十一萬八千八百二十三元，認屬修復費用。丙○○雖
謂應以該屋於八十年十一月間取得使用執照所載價值二十四萬二
千元，依行政院頒布之固定資產耐用年數表及固定資產折舊率表
，以該屋耐用年數十五年，採定率遞減法，認該屋於火災發生價
值僅十五萬九千六百二十七元，尚難採信。調硯印刷局內財物部
分，該印刷局雖以甲○○之子陳逸杰名義申請營業登記，惟自始
即由甲○○出資經營，局內所有財物均屬甲○○所有，業據證人
陳逸杰證實，又中古機車雖以甲○○之媳婦張玉芳名義登記，實
際上係甲○○所有，亦據證人張玉芳證述明確。況火災發生後均
由甲○○以被害人身分向對造索賠，丙○○亦以甲○○為受害人
聲請調解，益證陳逸杰、張玉芳所證屬實，甲○○得對所有之局
內財物等損失請求賠償。查附表編號：五晒圖機四萬元、十一滾
筒三色九千元、十三樣品櫥八萬二千元、十五相機一萬二千元及
十六影印機五萬一千元部分為丙○○所不爭，分經證人劉慎清、
李進長、陳振貴、許明源、劉坤峰結證綦詳；編號：二快速印刷
機十一萬元、四大型照相機十五萬元及六製鋁版機十萬元部分有
照片可稽，並經鑑定人政揚不動產鑑定有限公司派員經現場勘估
屬實；編號：三高速複印機其中五萬元部分為丙○○所不爭，而
出賣人長文事務機器有限公司出具之報價單亦推估為五萬元；機
車一輛除有照片附鑑定報告外，並經證人張玉芳證實，鑑定報告
亦推定為二萬四千元；編號十二窗簾布三十七萬五千元除有照片
附鑑定報告外，並經證人許啟仁證陳係其賣給甲○○無訛；編號
十九（原判決誤載為十五）籤書五萬張六千元，亦經證人許鑽源
結證；編號四九、五三之帳簿等經證人郭添福結證，鑑定人分別
推估為六百元、一千五百元。編號五五花等亦經證人郭添福結證
，扣除桌曆二千元並折舊後為八百四十元。另現場經燒燬之道林
紙業現值計約四萬二千七百五十元，除經證人廖文楷出具證明書
外，並據其結證。以上物品損失應准金額計為一百零五萬四千六
百九十元，加計前開房屋修復費用，共計一百五十七萬三千五百
十三元，此係火災發生時之價格，當時物價指數為百分之一○○
‧六，迨八十八年十二月三十一日起訴時物價指數為百分之九九
‧七，因此甲○○得於起訴時請求丙○○賠償兩者金額為一百五
十五萬九千四百三十六元。營業損失部分，調硯印刷局確因丙○
○之過失致停業，而丙○○迄今復未賠償致無從復業，丙○○自
應賠償該印刷局因此所生營業損失，據甲○○提出之財政部台灣
省中區國稅局埔里稽徵所函稱核定每月銷售額九萬三千六百元，
則每日銷售額為三千一百二十元，印刷業淨利率為百分之九，調
硯印刷局每日營業損失應為二百八十一元。依兩造合意每月以二
十五日為準，則每月營業損失計七千零二十五元，自八十七年四
月二十七日起至八十九年四月二十七日止計十六萬八千七百八十
一元，自八十九年四月二十八（原判決誤載為二十六）日起至賠
償損失之日止按月七千零二十五元計算。綜上，甲○○基於侵權
行為之法律關係，請求丙○○給付一百七十二萬八千二百十七元
，及其中十五萬九千六百二十七元自起訴狀繕本送達翌日即八十
九年一月十四日起，其中一百五十六萬八千五百九十元自八十九
年四月二十八日起，均至清償日止之法定遲延利息，暨自八十九
年四月二十八日起至賠償損失之日止按月給付營業損失七千零二
十五元，應予准許；逾此所為請求，不應准許。又本案火災之發
生乃丙○○先以所有同鎮○○路一八七號建物申請用電，擅接電
源至乙○○借予丙○○使用之同鎮○○街八二號木造房屋經營大
洋印刷廠，因丙○○用電不當導致電源短路所致，乙○○既未申
請用電，亦未用電，自無因用電過失導致火災之行為，難認其應
負過失責任。檢察署另案亦認乙○○並未涉犯失火罪嫌，有不起
訴處分書、駁回再議處分書均影本可參，甲○○請求乙○○同負
侵權行為損害賠償責任，為無理由等詞，為其判斷之基礎。
按違反保護他人之法律，致生損害於他人者，負賠償責任，民法
第一百八十四條第二項前段定有明文。又建築物所有權人、使用
人應維護建築物合法使用與其構造及設備安全，為建築法第七十
七條第一項所明定。查本件訴訟，上訴人甲○○對於被上訴人乙
○○併依民法第一百八十四條第二項及建築法第七十七條第一項
規定為請求（見一審卷二四二、二四三頁，原審一卷三四、三七
頁、五卷五○及一一九頁），原審就甲○○對被上訴人本於建築
法第七十七條第一項規定為請求部分恝置不論，遽為被上訴人勝
訴之判決，難謂無理由不備之違法。次查上訴人丙○○抗辯：台
灣省建築師公會明知鑑定標的物之房屋材質細項無法列舉，故於
鑑定結論表明：「估算價值（如附件六列舉項次，按建築工程列
計十九項）合計為五十六萬二千一百零五元，因火災後無法列舉
項次由所有權人自行舉證」等語，顯亦無法證明該屋當初係以何
材質何方式所組成，其估價並不可採等情；稽諸卷附南投縣政府
建設局八十年十一月間核發之使用執照記載建物構造種類：鋼架
造有墻，工程造價：二十四萬二千元；甲○○起訴時附具之估價
單復明載屋頂及裝潢計十項估價三十六萬五千八百二十元（見原
審三卷一四四頁、四卷一九五至二○三頁及外放證十一頁一）。
可見上開鑑定之估算價值與使用執照之工程造價及估價單之估價
，均屬有間。乃原審就該鑑定人之鑑定意見，未再詳加踐行調查
證據之程序而後定其取捨，遽採為不利丙○○之論斷，已有未洽
。又按物因侵權行為而受損害，請求金錢賠償，其有市價者，應
以請求時或起訴時之市價為準；且依民法第一百九十六條請求賠
償物被毀損所減少之價額，得以修復費用為估定之標準，但以必
要者為限（例如：修理材料以新品換舊品，應予折舊），被害人
如能證明其物因毀損所減少之價額，超過必要之修復費用時，就
其差額，仍得請求賠償。查本件火災確於八十七年四月二十七日
發生，甲○○係於八十八年十二月三十一日始起訴請求賠償，原
審雖以台灣省建築師公會鑑定結果估算之修復費用，作為計算甲
○○依民法第一百九十六條請求其房屋被毀損所減少之價額，惟
就上開房屋連同調硯印刷局內財物之折舊僅算至八十七年四月二
十七日，而未計算至甲○○起訴時之八十八年十二月三十一日，
亦有可議。末查丙○○抗辯：該鐵架造建物如欲重建，或僅二、
三個月即可，甲○○（按係十四年六月十五日生）所以未能繼續
營業或因其無意再經營；甲○○之調硯印刷局本即為中古印刷機
及小型經營，其自八十七年四月間停業起迄今未復業，甲○○無
任何復業之動作及計劃，其已無意再為經營原老舊之印刷業乙節
（見原審三卷一四六至一四七頁、五卷四○頁），倘非虛妄，自
攸關甲○○是否受有營業損失及其期間若何乃至額數若干，原審
未遑詳查，遽謂丙○○迄未賠償致甲○○無從復業，丙○○應賠
償調硯印刷局因此所生營業損失云云，而為不利丙○○之論斷，
亦有未洽。上訴論旨各自指摘原判決關於其敗訴部分（確定部分
除外）為不當，求予廢棄，均非無理由。
據上論結，本件兩造上訴均為有理由。依民事訴訟法第四百七十
七條第一項、第四百七十八條第二項，判決如主文。
中    華    民    國  九十五  年    七    月   十四   日
                      最高法院民事第三庭
                          審判長法官  吳  正  一
                                法官  劉  福  聲
                                法官  簡  清  忠
                                法官  吳  麗  女
                                法官  劉  靜  嫻
      本件正本證明與原本無異
                                      書  記  官
中    華    民    國  九十五  年    七    月  二十五  日
                                                      Ｅ


司法院資訊處製作；財團法人民間司法改革基金會備份。
